ACORDAO-COMPLETO-2361679

ACÓRDÃO 5923/2019 ATA 25/2019 - PRIMEIRA CÂMARA

VISTOS, relatados e discutidos estes autos de representação a respeito de indícios de irregularidades ocorridas na Superintendência Regional do Estado do Rio Grande do Sul da Caixa Econômica Federal, relacionadas à cessão de imóvel e outros recursos de infraestrutura à organização nãogovernamental Moradia e Cidadania;
ACORDAM os Ministros do Tribunal de Contas da União, reunidos em sessão da Primeira Câmara, ante as razões expostas pelo Relator, em:
		9.1. conhecer da presente representação, satisfeitos os requisitos de admissibilidade previstos nos art. 235 e 237, inciso III, do Regimento Interno do Tribunal de Contas da União c/c os arts. 103, § 1º, e 106, § 3º, inciso I, da Resolução - TCU 259/2014, para, no mérito, considerá-la prejudicada;
		9.2.  encaminhar cópia dos presentes autos para a Presidência da Caixa Econômica Federal, e para a sua auditoria interna, para adoção das providências de sua alçada, nos termos do art. 106, § 3º, inciso I, da Resolução TCU 259/2014;
		9.3. dar ciência desta deliberação ao representante;
		9.4. arquivar os presentes autos.

Representação a respeito de indícios de irregularidades ocorridas na Superintendência Regional do Estado do Rio Grande do Sul, da Caixa Econômica Federal, relacionadas à cessão de imóvel e outros de recursos de infraestrutura à organização não governamental Moradia e Cidadania.

Primeira Câmara

Caixa Econômica Federal.

3. Representante: Juízo da 14ª Vara do Trabalho de Porto Alegre/RS.

13.1. Ministros presentes: Walton Alencar Rodrigues (Presidente), Benjamin Zymler, Bruno Dantas (Relator) e Vital do Rêgo.
13.2. Ministro-Substituto presente: Augusto Sherman Cavalcanti.

BRUNO DANTAS

Por registrar as principais ocorrências havidas no andamento do processo até o momento, resumindo os fundamentos das peças acostadas aos autos, adoto como relatório, com os ajustes necessários, a instrução da secretaria responsável pela análise da demanda (peça 4) , que contou com a anuência do corpo diretivo da unidade (peças 5-6) :
“INTRODUÇÃO
1. Trata-se de representação (peça 1) a respeito de possíveis irregularidades ocorridas na Superintendência Regional do Estado do Rio Grande do Sul da Caixa Econômica Federal, relacionadas à cessão de imóvel e outros  recursos de infraestrutura à organização nãogovernamental Moradia e Cidadania (01.285.730/0001-49) .
HISTÓRICO
2. No ponto 3 da fundamentação da sentença (peça 1, p. 474-484) , proferida pelo representante nos autos da Reclamação Trabalhista RTOrd 0021422-60.2017.5.04.0014 (tendo como reclamada a representada) , foi exarada ‘a completa falta de formalização da relação jurídica havida entre a reclamada e a organização não-governamental (ONG) , esta utilizava toda a infraestrutura da sede da superintendência da reclamada’.
3. Ato contínuo: ‘A reclamada, além de permitir a utilização de sua infraestrutura, sem qualquer tipo de contraprestação, cedeu informalmente um seu empregado, continuo (sic) pagando o salário e sequer efetivamente controlava se o reclamante trabalhava ou qual função executava’.
4. O representante frisou causar profunda estranheza a inexistência de qualquer vinculação entre a reclamada, Caixa Econômica Federal, integrante da administração pública federal indireta, e a ONG Moradia e Cidadania.
5. Perquiriu o representante como recursos públicos foram destinados a essa pessoa jurídica, gerida por empregados da própria Caixa Econômica Federal, sem a existência de prévia licitação, convênio, contrato ou qualquer outra espécie de vinculação jurídica. Essa destinação de recursos, no seu entender, é irregular.
6. Ao final, o representante determinou que ofícios fossem expedidos ao Ministério Público Federal, à Polícia Federal e ao Tribunal de Contas da União, no sentido de que as responsabilidades civil e criminal, ‘de quem gerou este gasto irregular para o erário’, fossem apuradas.
EXAME DE ADMISSIBILIDADE
7. Inicialmente, deve-se registrar que a representação preenche os requisitos de admissibilidade constantes no art. 235 do Regimento Interno do TCU, haja vista a matéria ser de competência do Tribunal de Contas da União, referir-se a responsável sujeito a sua jurisdição, estar redigida em linguagem clara e objetiva, conter nome legível, qualificação e endereço do representante, bem como encontrar-se acompanhada de suficientes indícios concernentes à irregularidade ou ilegalidade.
8. Além disso, o Juízo da 14ª Vara do Trabalho de Porto Alegre, do Tribunal Regional do Trabalho da 4ª Região, possui legitimidade para representar ao Tribunal de Contas da União, consoante disposto no inciso III, do art. 237 do RI/TCU.
9. Ainda, conforme dispõe o art. 103, § 1º, in fine, da Resolução - TCU 259/2014, verifica-se a existência do interesse público no trato da suposta irregularidade/ilegalidade, pois a cessão não onerosa de imóvel e outros  recursos de infraestrutura para terceiros não pertencentes à Administração Pública pode, em tese, causar prejuízo à representada.
10. Dessa forma, a representação poderá ser conhecida, para fins de comprovar a sua procedência, nos termos do art. 234, § 2º, segunda parte, do Regimento Interno do TCU, aplicável às representações de acordo com o parágrafo único do art. 237 do mesmo RI/TCU.
EXAME TÉCNICO
11. Restou incontroverso, nos autos da reclamatória trabalhista supra, que uma sala de propriedade da representada (ou com aluguel pago por essa) , sito no 9º Andar da Rua dos Andradas, 1234, Centro, Porto Alegre (RS) era, na data de ajuizamento da ação (4/10/2017, peça 1, p. 547) , ou ainda é, ocupada pela ONG Moradia e Cidadania, tendo ainda a representada como responsável pelo fornecimento de água, luz e material de escritório à referida ONG (peça 1, p. 459) .
12. O exato andar dessa sala é controverso, haja vista que o reclamante afirmou ser o 9º andar (peça 1, p. 8) ; o preposto da representada afirmou ser o 5º andar (peça 1, p. 460) ; e, em pesquisa no sítio eletrônico: ‘https://www.telelistas.net/locais/rs/porto+alegre/bancos/bu-19701418/caixa+economica+federal‘, encontrou-se a informação que seria o 7º andar.
13. Tendo em vista que apenas a representada poderá prestar informações de ordem a ratificar ou infirmar as encaminhadas pelo representante, impõe-se a realização de diligência à Caixa Econômica Federal para que essa encaminhe os documentos que suportem a juridicidade da situação sub oculis deste processo, ou esclareça a impossibilidade de fazê-lo.
CONCLUSÃO
14. O documento constante da peça 1 deve ser conhecido como representação, por preencher os requisitos previstos nos art. 235 e 237, III, do Regimento Interno/TCU e no art. 103, § 1º, da Resolução - TCU 259/2014 (itens 7-10, desta instrução) .
15. Para que se estabeleça o correto juízo de valor a respeito da situação representada, a Caixa Econômica Federal deve ser diligenciada para que encaminhe os documentos que justifiquem juridicamente os fatos, ou esclareça a impossibilidade de fazê-lo (item 13 desta instrução) .
PROPOSTA DE ENCAMINHAMENTO
16. Ante todo o exposto, submetem-se os autos à superior consideração, propondo:
a) conhecer da presente representação, satisfeitos os requisitos de admissibilidade previstos nos arts. 235 e 237, inciso III, do Regimento Interno do Tribunal de Contas da União, e no art. 103, § 1º, da Resolução - TCU 259/2014;
b) realizar diligência, com fundamento no art. 157 do RI/TCU c/c o disposto no inciso II, do art. 1º, da Portaria-Min-BD 1, de 22 de agosto de 2014, à Caixa Econômica Federal (00.360.305/0001-04) , para que, no prazo de 15 dias, sejam encaminhados os seguintes documentos:
b1) instrumento legal (Termo de Contrato; Termo de Convênio; outro instrumento jurídico) da cessão do imóvel situado no número 1234 da Rua dos Andradas, Centro, Porto Alegre (RS) à associação privada Moradia e Cidadania (01.285.730/0001-49) , bem como da manutenção de água, de energia elétrica e de material de escritório;
b2) comprovantes de pagamento de aluguel e de ressarcimento de água, de taxa de condomínio, de energia elétrica e de material de escritório, por parte da associação privada Moradia e Cidadania (01.285.730/0001-49) à Caixa Econômica Federal;
b3) instrumento legal de cessão da mão de obra do ex-empregado Devanir Camargo da Silva (XXX.321.320-XX) , no período de abril de 2013 a março de 2015, à associação privada Moradia e Cidadania (01.285.730/0001-49) ;
b4) comprovante de ressarcimento de salários e encargos sociais de ex-empregado Devanir Camargo da Silva (XXX.321.320-XX) , por parte da associação privada Moradia e Cidadania (01.285.730/0001-49) à Caixa Econômica Federal;
c) encaminhar a presente instrução à Caixa Econômica Federal (00.360.305/0001-04) a fim de subsidiar as manifestações a serem requeridas.”
É o relatório.

não há.

Não atuou.

REPRESENTAÇÃO. CAIXA ECONÔMICA FEDERAL. FALTA DE FORMALIZAÇÃO DA RELAÇÃO JURÍDICA ENTRE A CAIXA E A ONG MORADIA E CIDADANIA. BAIXA MATERIALIDADE, RISCO E RELEVÂNCIA DA QUESTÃO. NOTIFICAÇÃO DA ENTIDADE PARA MEDIDAS DE SUA ALÇADA, NOS TERMOS DO ART 106, § 3º, INCISO I, DA RESOLUÇÃO TCU 259/2014. ARQUIVAMENTO.

REPRESENTAÇÃO (REPR)

Secretaria de Controle Externo da Fazenda Nacional (SecexFazen).

Trata-se de representação, de autoria do titular da 14ª Vara do Trabalho de Porto Alegre, a respeito de indícios de irregularidades ocorridas na Superintendência Regional do Estado do Rio Grande do Sul (RS) da Caixa Econômica Federal (Caixa) , relacionadas à cessão de imóvel e outros recursos de infraestrutura à ONG Moradia e Cidadania.
Em síntese, segundo os autos da reclamatória trabalhista que fundamentou esta representação, uma sala de propriedade da unidade regional da Caixa no RS estaria sendo ocupada pela referida ONG, sem que restasse formalizada a relação jurídica entre as partes, com a utilização ainda de toda a infraestrutura daquela, sem qualquer contraprestação. 
Quanto ao exame de admissibilidade e encaminhamento sugeridos, posiciono-me de maneira diversa. Não obstante o representante ter acostado elementos sobre possíveis irregularidades ocorridas no âmbito de unidade regional da Caixa, as questões revestem-se de menor risco e relevância para o interesse público e são de pequena monta, quando comparadas com o orçamento da entidade. 
Considero, então, que a apuração e a correção da questão, caso ainda pertinente, e até mesmo eventuais medidas de ressarcimento e apuração de responsabilidades, devem ser realizadas no âmbito da própria entidade. 
Ademais, as ações de controle devem buscar a sinergia entre os órgãos de controle e auditoria internos e este Tribunal. Nesse sentido, considerando os princípios da economia processual, racionalidade administrativa e eficiência, a matéria deve ser encaminhada à entidade para as medidas cabíveis.
Em conclusão, adoto o disposto no inciso I do § 3º do art. 106 da Resolução TCU 259, de 2014, no sentido de considerar os fatos de baixo risco, materialidade e relevância; de levar ao conhecimento da Presidência da Caixa as questões acima para a adoção das providências de sua alçada, com cópia para o órgão de auditoria interna; e de arquivar este processo.
Ante o exposto, proponho que seja prolatado o Acórdão que ora submeto a este Colegiado.

TCU, Sala das Sessões Ministro Luciano Brandão Alves de Souza, em 23 de julho de 2019.
Ministro BRUNO DANTAS
Relator